臺灣高等法院臺中分院民事判決
110年度上字第488號
上  訴  人  益新營造工程有限公司
法定代理人  莊閔鈞 
訴訟代理人  黃聖棻律師
被 上 訴人①財政部中區國稅局
法定代理人  吳蓮英  
訴訟代理人  謝尚修律師
複  代理人  吳建寰律師
被 上 訴人②華南商業銀行股份有限公司
法定代理人  張振芳  
訴訟代理人  温妍媛  
被 上 訴人③苗栗縣政府稅務局
法定代理人  黃國樑  
被 上 訴人④勞動部勞工保險局
法定代理人  鄧明斌  
被 上 訴人⑤衛生福利部中央健康保險署
法定代理人  李伯璋  
被 上 訴人⑥山力石材企業有限公司
法定代理人  曾美足  
被 上 訴人⑦鴻達隆鋼鐵股份有限公司
法定代理人  吳進步  
被 上 訴人⑧吳溪彬即順彬建材行
          ⑨黃順興  
上列當事人間第三人異議之訴事件，上訴人對於民國110年9月15
日臺灣南投地方法院109年度訴字第436號第一審判決提起上訴，
本院於111年6月7日言詞辯論終結，判決如下：
    主      文
原判決關於駁回後開第二項之訴部分及訴訟費用之裁判，均廢棄
。
臺灣南投地方法院108年度司執字第1856號、109年度司執字第81
72號、20102號強制執行事件，就○○營造有限公司對南投縣政府
關於「南投市貓羅溪人行景觀橋樑新建工程」工程款債權，逾新
臺幣（下同）61萬7,209元範圍之強制執行程序，應予撤銷。
其餘上訴駁回。
第一、二審訴訟費用由被上訴人負擔62%，餘由上訴人負擔。
    事實及理由
壹、程序方面
一、按當事人於第二審不得提出新攻擊或防禦方法，但對於在第
    一審已提出之攻擊或防禦方法為補充者，不在此限，民事訴
    訟法第447條第1項第3款定有明文。經查，上訴人於原審起
    訴主張其爲訴外人○○營造股份有限公司（下稱○○公司）承攬
    南投縣政府「南投市貓羅溪人行景觀橋樑新建工程」（下稱
    系爭工程）之工程款、履約保證金、保固金等債權（下稱系
    爭工程款債權）之權利質權人，而提起第三人異議之訴。上
    訴人於本院又主張其爲系爭工程款債權之受讓人，以此提起
    第三人異議之訴，財政部中區國稅局（下稱國稅局）主張上
    訴人係提出新攻擊防禦方法而應予駁回。惟因上訴人於原審
    即提出其與南投縣政府訂立之契約承擔契約書，主張已受讓
    系爭工程款債權等語（見原審卷第197、320頁），則上訴人
    於本院主張依所有權提起第三人異議之訴，應為攻擊防禦方
    法之補充，與前開規定，尚無不合。
二、被上訴人山力石材企業有限公司（下稱山力公司）、華南商
    業銀行股份有限公司（下稱華南商銀）、苗栗縣政府稅務局
    （下稱稅務局）、勞動部勞工保險局（下稱勞保局）、衛生
    福利部中央健康保險署（下稱健保局）、鴻達隆鋼鐵股份有
    限公司（下稱鴻達隆公司）、吳溪彬即順彬建材行、黃順興
    等人經合法通知，均未於言詞辯論期日到場，核無民事訴訟
    法第386條所列各款情形，爰依上訴人聲請，由其一造辯論
    而為判決。
貳、實體方面：　　
一、上訴人主張：
  ㈠上訴人及訴外人○○預拌混凝土股份限公司（下稱○○公司）、○
    ○鋼鐵工業股份有限公司（下稱○○公司）等人，於民國107年
    2月26日就系爭工程款債權與○○公司訂立質權設定契約書（
    下稱系爭質權契約），同日於臺灣南投地方法院（下稱南投
    地院）公證處辦理認證手續，○○公司並於107年3月21日發函
    通知南投縣政府應就工程款債權對上訴人及○○公司、○○公司
    爲清償（下稱107年3月21日函文），○○公司已於同日將其對
    南投縣政府之工程款債權轉讓予上訴人。又上訴人再於107
    年7月9日與○○公司、南投縣政府訂立契約承擔契約書（下稱
    系爭承擔契約），約定○○公司尚未請領之工程款均由上訴人
    向南投縣政府請領，是以上訴人已受讓取得系爭工程款債權
    。  
　㈡○○公司之債權人鴻達隆公司、山力公司、國稅局、華南商銀
    、稅務局、勞保局、健保局、吳溪彬即順彬建材行、黃順興
    等人（國稅局以下合稱國稅局等7人）就系爭工程款債權分
    別聲請假扣押及本案執行（下合稱系爭執行事件，各執行案
    號及債權人、執行結果詳如附表所示）。南投縣政府就108
    年度司執字第1856號執行事件，曾主張因○○公司逾期完工14
    5日遭扣罰違約金864萬9,442元，應與○○公司之保留款債權1
    64萬4,824元（下稱系爭工程保留款）爲抵銷。嗣經行政院
    公共工程委員會（下稱公程會）就逾期違約金爲調解，建議
    南投縣政府不計罰145日之逾期違約金，南投縣政府同意後
    ，於109年1月17日函詢執行法院就系爭工程保留款之後續處
    理，執行法院於109年3月13日對南投縣政府發支付轉給命令
    ，南投縣政府於109年6月4日將系爭工程保留款解繳至執行
    法院專戶，執行法院已製作分配表分配系爭工程保留款。惟
    上訴人對系爭工程保留款享有足以排除強制執行之權利質權
    及所有權，爰依強制執行法第15條規定提起第三人異議之訴
    。爰聲明請求系爭執行事件所為強制執行程序應予撤銷。原
    審判決上訴人敗訴，上訴人提起上訴。上訴聲明為：⑴原判
    決廢棄。⑵系爭執行事件執行程序應予撤銷。
二、國稅局答辯：
　㈠南投縣政府雖曾以○○公司逾期完工需扣罰違約金，而主張與
    系爭工程保留款抵銷，然經公程會調解後，南投縣政府對○○
    公司不計罰逾期違約金，故系爭工程保留款並未因抵銷而消
    滅，南投縣政府依執行命令將系爭工程保留款解繳至執行法
    院專戶，程序上並無錯誤。      　
　㈡上訴人以系爭質權契約主張爲權利質權人，惟系爭質權契約
    已明訂「完成公認證手續後，並經南投縣政府正式行文同意
    後始生效力」，然而南投縣政府從未正式行文明示同意，系
    爭質權設定尚未生效。
　㈢上訴人又以○○公司107年3月21日函文主張已受讓系爭工程款
    債權轉讓，惟107年3月21日函文內容係○○公司通知南投縣政
    府應將工程款債權對質權人爲清償，未有債權轉讓之意思表
    示，故不生債權轉讓之效力。　
  ㈣上訴人再以系爭承擔契約主張上訴人受讓系爭工程款債權，
    然執行法院對系爭工程款債權之查封效力，早於107年3月23
    日即107年度司執全助字第24號假扣押（下稱系爭假扣押執
    行）命令到達南投縣政府時發生效力，○○公司及南投縣政府
    均不得對系爭工程款債權爲處分，系爭承擔契約顯已違反假
    扣押命令而不生效力等語，資為抗辯。答辯聲明：上訴駁回
    。
三、華南商銀答辯：
　　未於本院言詞辯論期日到場，據其書狀及到場之陳述：上訴
    人未於分配期日前一日聲明參與分配，顯係南投縣政府未依
    民法第907條規定通知上訴人，上訴人應向南投縣政府請求
    損害賠償，而非請求撤銷強制執行程序等語爲辯，聲明：上
    訴駁回。
四、健保局、稅務局未於言詞辯論期日到場，據其書狀之陳述：
    上訴人並未提出南投縣政府關於系爭工程款債權設定質權之
    同意書等語爲辯。
五、黃順興未於言詞辯論期日到場，據其書狀之陳述：系爭質權
    契約並無公示足以讓第三人查知，且上訴人未與南投縣政府
    訂立新約等語爲辯。 
六、勞保局、吳溪彬即順彬建材行、鴻達隆公司均未於言詞辯論
    期日到場，亦未提出書狀作何聲明及陳述。
七、本院之判斷： 　　
  ㈠按當事人主張有利於己之事實者，就其事實有舉證之責任。
    民事訴訟法第277條前段定有明文。又按強制執行法第15條
    所謂就執行標的物有足以排除強制執行之權利者，係指對於
    執行標的物有所有權、典權、留置權、質權存在情形之一者
    而言（最高法院68年台上字第3190號判決先例意旨參照）。
    故提起第三人異議者，須主張其就執行標的物有所有權、典
    權、留置權、質權存在情形之一者始足當之。本件上訴人主
    張其為系爭工程保留款之權利質權人或所有權人，既為國稅
    局否認，揆諸前揭說明，自應由上訴人就此部分有利之主張
    負舉證之責。
  ㈡上訴人與○○公司間之質權設定尚未生效：
　⑴上訴人主張其爲系爭工程保留款之權利質權人，並提出系爭
    質權契約爲證，惟觀之該系爭質權契約第2條第6項記載：「
    本契約須經公認證單位依法完成公認證手續後，並經南投縣
    政府正式行文同意後始生效力。」（見原審卷第23頁）。原
    審向南投縣政府函詢就上訴人爲質權人乙節表示意見，南投
    縣政府於109年12月1日函覆：「旨案質權設定書內容二、6
    已明載：『本契約須經公認證單位依法完成公認證手續後，
    並經南投縣政府正式行文同意後始生效力。』，查本案經會
    辦府內各單位後仍有不同意見，故本府並無行文同意○○營造
    股份有限公司107年2月26日宏字第106035號函所檢附之質權
    設定書。」（見原審卷第173頁），是以南投縣政府並未正
    式行文明示同意系爭質權之設定，依系爭質權契約之約定，
    質權之設定尚未生效。
　⑵上訴人雖主張系爭質權契約第2條第6項之上開記載，其真意
    係須向南投縣政府行文報備，而非須經南投縣政府同意云云
    ，並舉證人莊○○、楊○○爲證。證人莊○○到庭證稱：他是以○○
    公司負責人名義簽署系爭質權契約，第2條第6項之記載是約
    定系爭質權契約送給南投縣政府就生效力等語 （見本院卷
    第326至327頁）；證人楊○○到庭證稱：他是○○公司的經理，
    簽系爭質權契約時他未在場，事後才看到系爭質權契約，第
    2條第6項之記載應該沒有意義等語 （見本院卷第328至329
    頁），惟證人莊○○、楊○○之證詞明顯逸脫系爭質權契約之文
    字意義，本院自難採憑。系爭權利質權之設定尚未生效，上
    訴人以質權人身分主張享有足以排除強制執行之權利，洵屬
    無據。　　
　㈢○○公司107年3月21日函文無法認定係債權讓與：
　　上訴人主張○○公司已將工程款債權轉讓予上訴人，上訴人爲
    系爭工程保留款之所有權人，並提出○○公司107年3月21日函
    文爲證，惟觀之107年3月21日函文記載：「有關本公司承攬
    貴府『南投市貓羅溪人行景觀橋樑新建工程』，同意貴府向本
    公司質權人（益新營造工程有限公司、○○預拌混凝土股份限
    公司、○○鋼鐵工業股份有限公司）清償之，請鑒核。」（見
    本院卷第119頁）。依上開文字內容應係○○公司通知南投縣
    政府向「○○公司之質權人」清償，並非○○公司通知南投縣政
    府已將工程款債權轉讓予上訴人、富泰公司、○○公司。再依
    ○○公司於簽訂系爭質權契約之同日即發函通知南投縣政府，
    函文內容爲：「『南投市貓羅溪人行景觀橋樑新建工程』，本
    公司擬將部分工程款債權設定質權予協力廠商乙案，請查照
    。」（見原審卷第55頁之107年2月26日宏字第106035號函）
    ，○○公司相隔月餘之後再以107年3月21日函文通知南投縣政
    府就工程款債權應向質權人清償，僅是再次向南投縣政府強
    調上訴人與○○公司間就工程款債權設定質權乙事，並未提及
    上訴人與○○公司間有工程款債權轉讓事宜。上訴人無法證明
    已取得工程款債權之轉讓權利，上訴人以○○公司107年3月21
    日函文主張所有權而提起第三人異議之訴，亦屬無據。
　㈣系爭承擔契約違反系爭假扣押命令部分不生效力：
　⑴按就債務人對於第三人之金錢債權為執行時，執行法院應發
    扣押命令禁止債務人收取或為其他處分，並禁止第三人向債
    務人清償；前開命令，送達於第三人時發生效力，強制執行
    法第115條第1項、第118條第2項定有明文。次按實施查封後
    ，債務人就查封物所為移轉、設定負擔或其他有礙執行效果
    之行為，對於債權人不生效力，同法第51條第2項定有明文
    。再按執行債務人或第三人如有違反扣押命令，對於執行債
    權人不生效力，若為有礙執行效果之行為，類推適用同法第
    51條第2項之規定，對於執行債權人自不生效力（最高法院9
    4年度台上字第1719號判決意旨參照）。又按先後之執行程
    序，如均為金錢請求之強制執行，不問係終局執行或保全執
    行(例如假扣押)，均有前開強制執行法第33條之適用（見辦
    理強執行事件應行注意事項第18點第2款）。準此，對於已
    實施假扣押之債務人財產（或債權），他債權人再聲請實施
    假扣押時，就該財產已實施假扣押之效力，及於該他債權人
    ，對於該他債權人發生潛在之查封（或扣押）效力，而合併
    於先執行程序（最高法院104年度台抗字第598號裁定意旨參
    照）。
　⑵經查，依107年7月9日訂立之系爭承擔契約第3條約定：「乙
    方（指○○公司）施作尚未請款之工程款及丙方（指上訴人）
    繼續施作之工程款均由丙方出具發票向甲方（指南投縣政府
    ）請款。」（見原審卷第197頁），是以上訴人、○○公司、
    南投縣政府遲至107年7月9日始完成系爭工程款債權之讓與
    行爲，上訴人自107年7月9日起始受讓取得系爭工程款債權
    。
　⑶又查，鴻達隆公司因提示○○公司交付之支票未獲兌現，於107
    年2月26日向臺灣苗栗地方法院（下稱苗栗地院）聲請假扣
    押，經苗栗地院107年度司裁全字第29號裁定准予鴻達隆公
    司對○○公司之財產於612,310元範圍內為假扣押，鴻達隆公
    司於107年3月15日持該裁定向苗栗地院就系爭工程款債權聲
    請強制執行，苗栗地院囑託執行法院執行假扣押（即系爭假
    扣押執行）。執行法院以107年3月22日投院美107司執全助
    和字第24號扣押命令，禁止○○公司於61萬2,310元及執行費4
    ,899元之範圍內收取系爭工程款債權或為其他處分，南投縣
    政府亦不得對○○公司清償。南投縣政府於107年3月23日收受
    上開扣押命令，以系爭工程款債權之清償期限尚未屆至聲明
    異議，鴻達隆公司對南投縣政府提起第三人異議之訴，請求
    確認○○公司對南投縣政府有61萬2,310元之債權存在，業經
    南投地院107年度訴字第161號判決鴻達隆公司勝訴在案（見
    原審卷第219至224之民事判決）。則就系爭假扣押執行命令
    中禁止○○公司收取處分之61萬7,209元（計算式：617,209＋4
    ,899＝617,209）於107年3月23日已發生查封之效力。
　⑷再查，山力公司於108年1月18日聲請強制執行系爭工程款債
    權，經執行法院以108年度司執字第1856號執行事件（附表
    編號4）調系爭假扣押執行事件（附表編號1）併予執行，國
    稅局等7人之執行事件亦併入執行（附表編號5、6、7、8）
    ，則系爭假扣押查封效力亦及於山力公司及國稅局等7人。
    上訴人、○○公司及南投縣政府於107年7月9日訂立之系爭承
    擔契約，就61萬7,209元部分因違背查封效力，對被上訴人
    自不生效力，上訴人僅能就系爭工程保留款超過61萬7,209
    元部分主張所有權存在，而得提起第三人異議之訴，上訴人
    就系爭工程保留款超過61萬7,209元部分請求撤銷強制執行
    程序，即有理由，逾此範圍，即無理由，應予駁回。至於上
    訴人主張執行法院於108年8月19日、108年10月30日已發撤
    銷執行命令（附表編號2、3）云云，惟該等撤銷行爲係因黃
    順興、華南商銀未對南投縣政府起訴確認債權存在，僅就其
    等二人爲撤銷執行命令，與系爭假扣押執行無涉，亦不影響
    系爭假扣押命令於107年3月23日發生之效力，上訴人之主張
    無法爲有利之認定。   
　㈤上訴人主張○○公司對南投縣政府已無債權，非屬強制執行法
    第15條之事由：
　　上訴人主張南投縣政府於108年6月21日以函文向執行法院表
    示系爭工程保留款與逾期違約金864萬9,442元抵銷後，○○公
    司對南投縣政府已無債權，南投縣政府嗣後不得再將系爭工
    程保留款解繳執行法院云云。惟南投縣政府依公程會之建議
    不計罰○○公司之逾期違約金（見本院卷第214至219之調解成
    立書），系爭工程保留款係屬○○公司工程款債權之一部分，
    南投縣政府於109年1月17日發函請示執行法院就系爭工程保
    留款後續如何處理，執行法院於109年3月13日對南投縣政府
    發支付轉給命令，南投縣政府於109年6月4日將系爭工程保
    留款解繳至執行法院專戶，程序上均依法有據，上訴人主張
    ○○公司因南投縣政府主張抵銷而無債權存在，顯有誤會。況
    且上開事由亦非屬強制執行法第15條所規定足以排除強制執
    行之權利之情形，上訴人執此主張系爭執行事件之執行程序
    應予撤銷，即無理由。
八、綜上所述，上訴人依強制執行法第15條規定，請求系爭執行
    事件對於系爭工程保留款逾61萬7,209元部分，應予撤銷，
    為有理由，應予准許。其逾此範圍之請求，為無理由，應予
    駁回。從而原審就駁回逾61萬7,209元範圍外之執行程序，
    為上訴人敗訴之判決，尚有未洽，上訴論旨指摘原判決此部
    分不當，求予廢棄改判，為有理由，爰由本院廢棄，改判如
    主文第2項所示。至於上訴人之請求不應准許部分，原審為
    上訴人敗訴之判決，經核並無不合，上訴意旨指摘原判決此
    部分不當，聲明廢棄改判，為無理由，應駁回此部分上訴。
九、本件事證已臻明確，兩造其餘之攻擊或防禦方法及所用之證
    據，經本院斟酌後，認為均不足以影響本判決之結果，爰不
    逐一論列，附此敘明。
十、據上論結，本件上訴為一部有理由，一部無理由，判決如主
    文。　　
中　　華　　民　　國　　111 　年　　6 　　月　　28　　日
            民事第一庭    審判長法　官  張瑞蘭
                                法　官  林孟和
                                法　官  廖穗蓁
正本係照原本作成。
不得上訴。
                                書記官  賴玉芬
　　　　　　　　　　　　　　　　 
中　　華　　民　　國　　111 　年　　6 　　月　　28　　日
 
【附表】
編號 執行案號 執行種類 債權人 執行結果  1 107年度司執全助字第24號 假扣押 鴻達隆公司 ①就61萬2,310元及執行費4,899元之範圍內對○○公司、南投縣政府發扣押命令（107年3月23日生效）。 ②鴻達隆公司對南投縣政府起訴確認○○公司之債權存在，經南投地院107年度訴字第161號判決鴻達隆公司勝訴在案。　  2 107年度司執字第12078號 本案執行 黃順興 黃順興未對南投縣政府起訴，執行法院於108年8月19日撤銷執行命令。  3 107年度司執全助字第38號 假扣押 華南商銀 華南商銀未對南投縣政府起訴，執行法院於108年10月30日撤銷執行命令。  4 108年度司執字第1856號 本案執行 山力公司 ①執行法院於108年1月19日就系爭工程款債權對○○公司、南投縣政府發扣押命令。 ②南投縣政府於109年6月4日將系爭工程保留款解繳至執行法院專戶。  5 109年度司執字第5560號 本案執行 稅務局 國稅局 勞保局 健保局 併入108年度司執字第1856號執行  6 109年度司執助字第91號 本案執行 華南商銀 併入108年度司執字第1856號執行  7 109年度司執字第8172號 本案執行 順彬建材行即吳溪彬 併入108年度司執字第1856號執行  8 109年度司執字第20102號 本案執行 黃順興 併入108年度司執字第1856號執行